臺灣高等法院臺南分院刑事判決　　　　　九十年度上易字第一六五五號　　　　潛
　　　上　訴　人　臺灣臺南地方法院檢察署檢察官
　　　上　訴　人
　　　即　被　告　乙　○　○
　　　選任辯護人　陳　豐　裕
右列上訴人因被告違反著作權法案件，不服臺灣臺南地方法院九十年度易字第五五一
號中華民國九十年七月二十四日第一審判決（起訴案號：臺灣臺南地方法院檢察署八
十九年度偵字第一一四二七號），提起上訴，本院判決如左：
      主      文
原判決撤銷。
乙○○無罪。
      理      由
一、公訴意旨以：乙○○係設於台南市○○路○段三○○號一樓「新概念健康煮餐飲
    屋」實際負責人。於民國（下同）八十九年三月間，與負責經營「健康煮涮涮鍋
    店」之甲○○簽訂加盟契約，經授權乙○○使用甲○○擁有著作權，兼具有美術
    著作價值之「健康煮」美術字樣（如附圖一）以及由朱國明拍攝、陳隆吉編輯製
    作而為甲○○擁有著作權之「ＤＡＤＩＤＯ健康煮菜單」攝影、編輯著作（如附
    圖二）。乙○○明知其與甲○○之間，自八十九年五月間已因理念不合終止加盟
    契約，雙方並以文字約定乙○○已不得再使用上開著作。詎乙○○不僅未徹底依
    協議內容，停止使用先前加盟契約存續期間使用附著有前揭著作之著作物（如招
    牌、營業使用之設備器具、物品等），更基於概括犯意，連續自於八十九年七月
    初某日起，未經著作權人同意或授權，除在該餐飲屋營業所使用筷子等營業器物
    上，多次重製前揭「健康煮」美術著作（如附圖三）外，且自行重製與前揭「Ｄ
    ＡＤＩＤＯ健康煮菜單」攝影、編輯著作幾近相同「健康煮菜單」（如附圖四）
    至少十數份供營業使用。嗣於八十九年八月十七日下午二時四十分許，在前揭餐
    飲屋為警方會同甲○○查獲，並扣得違法重製之「健康煮菜單」大、小各一份、
    違法重製印有「健康煮」美術圖案字樣之筷子包裝一個。因認乙○○涉有著作權
    法第九十一條第一項罪嫌云云。
二、訊據被告乙○○固不否認有於八十九年三月間與告訴人甲○○簽訂加盟契約，隨
    即於八十九年五月間終止加盟關係，但其遲於八十九年七月間始除去菜單及筷子
    包裝上關於「ＤＡＤＩＤＯ」字樣及藝人劉爾金頭部畫像等相關圖形，除此之外
    其餘內容即予以沿襲仿製之事實，惟矢口否認涉犯著作權法犯行，辯稱：伊於筷
    子包裝上之「健康煮」文字設計圖樣（即附圖三），係單純之文字字體使用，並
    不構成著作權法上美術著作之保護對象，至告訴人所製作之菜單（即附圖二）乃
    一般常見火鍋料理，毫無特殊之處，此與告訴人之「健康煮」字體設計均欠缺創
    意，均不足以表現創作者之獨特個性，亦無「原創性」可言，況雙方於八十九年
    五月間終止加盟關係時，係約定伊應停止使用有告訴人所營「健康煮刷刷鍋店」
    ＭＡＲＫ之相關物品，故伊認為將告訴人之ＭＡＲＫ去除後，其餘均可使用，且
    伊於更改後，曾特別催請告訴人派人前來伊店內檢驗，經告訴人委請劉爾金大姐
    劉正麟檢視後認為並無侵權疑義，始予使用，故伊不知沿用菜單及「健康煮」字
    體設計有侵害告訴人之著作權云云。
三、經查：
(一)前揭事實，業據告訴人甲○○於偵查中指訴在卷，並經證人陳隆吉於偵查中到庭
    證述明確（均見偵查卷八十九年十月十八日訊問筆錄），復有其所提出加盟契約
    書、終止加盟關係協議書等影本各一份附卷及查獲之菜單大、小各一份、印有「
    健康煮」字樣筷子一雙扣案足資佐證。
(二)扣案印有「健康煮」字樣之筷子，其中「健康煮」三字（如附圖三）告訴人主張
    有著作權部分。按著作權法所謂之「著作」，依著作權法第三條第一項第一款規
    定係指「屬於文學、科學、藝術或其他學術範圍之創作」，此之所稱著作，應指
    著作人所創作精神上作品，所謂精神上作品，除須思想或感情上之表現，且有一
    定表現形式等要件外，尚須具有原創性始可稱之，是以受著作權法保護之著作，
    必須具備「原創性」，亦即該著作僅須具有最少限度之創意性，且足以表現著作
    個性或獨特性之程度，即屬著作權法所保護之著作，雖不如專利法中所舉之發明
    、新型、新式樣等專利所要求之原創性程度要高，但其精神作用仍須達到相當程
    度，足以表現出作者之個性及獨特性，方可認為具有原創性。而美術著作係著作
    權人以智巧、匠技、描繪或表現之繪畫、雕塑、書法或其他具有美感之著作。再
    按美術著作包括繪畫、版畫、漫畫、連環圖（卡通）、素描、法書（書法）、字
    型繪畫、雕塑、美術工藝品及其他之美術著作，內政部八十一年六月十日，以台
    （八一）內著字第八一八四○○二號公告之「著作權法第五條第一項各款著作內
    容例示」第二項第四款定有明文，且實務上亦認通用名詞（例如「資料袋」三字
    ）或字型繪畫（例如英文字形設計）等，如以書法書寫，或經特別之字體設計，
    已足表現其獨創性或作者個人之獨特風格者，應屬著作權法第五條第一項第四款
    所列之美術著作（參最高法院八十七年度台上字第三四四九號判決要旨、臺灣高
    等法院八十六年度上訴字第五一五四號刑事判決）。然按本件告訴人所使用之「
    健康煮」三字（如附圖一），「健康」二字，乃一般字體，第三個「煮」字，雖
    較有美術概念，然市面上電腦中文字體研究開發軟體「中國龍中文字庫」內確有
    類似告訴人「健康煮」之字體設計，故顯非為字型繪畫而得，甚難認係經特別之
    字體設計，無法顯現有獨創性或作者個人之獨特風格，自無美術著作之字型繪畫
    原創性，要難認係著作權法第五條第一項第四款所列美術著作。告訴人指訴：此
    「健康煮」三字於其經營之「健康煮涮涮鍋店」，可凸顯「健康煮涮涮鍋店」炊
    煮火鍋料食物之沸騰暖和氣氛，特別於寒冬之際，可某種程度發揮吸引顧客前來
    消費之效果，亦堪認其足以表彰作者一定程度等詞，然此為「健康煮」用以表彰
    商品或服務來源，俾使消費者易於記憶及廣告之標章功能效果，要與美術著作之
    原創性異，仍無美術著作原創性可言，且告訴人尚未取得該「健康煮」標章文
    字之商標權，自不能以此三字，表彰作者一定程度之「原創性」。是被告否認前
    揭字體設計係屬著作權法所規範之美術著作，認無「原創性」云云，則可採信。
    被告使用「健康煮」三字（如附圖三），則無違反著作權可言。
(三)另扣案之菜單部分。按攝影著作有極大程度係依賴機械之作用及技術之操作，在
    製作時需決定主題，並對被攝影之對象、構圖、角度、光量、速度等因素進行選
    擇與調整，有時尚須進行底片之修改，此時，在攝影、顯像及沖洗有其原創性，
    因而加以保護；編緝著作則係就資料或素材之選擇或編排，彰顯其創作性，因而
    受著作權法之保護。本件告訴人所擁有使用之「健康煮菜單」著作（即附圖二）
    ，為使其餐點菜單發揮吸引顧客之效果，無論在對象、構圖、角度、光量、速度
    方面均有所選擇調整；在菜色之編排方面，則強調低熱量吃得健康，除對各式食
    物予以分類、編定價格種類外，還特別於菜單製作上將其所置放每盤料理之熱量
    多寡予以明示，甚且標榜其獨家菜色（諸如日式麻薯、蒟蒻麵等是），亦明顯可
    見其費盡心思，並彰顯出作者之訴求及其「原創性」，揆諸前開說明，告訴人前
    揭菜單著作自屬著作權法保護之對象無疑。被告辯稱：菜單僅係單純菜色排列，
    毫無特殊性，無「原創性」可言云云，無足取信。
(四)被告辯稱：伊認為只要依據解約事項所規定之除去告訴人ＭＡＲＫ之相關圖形後
    ，其餘內容均可繼續援用，且伊更改後曾要求告訴人派員南下檢驗，經其職員劉
    正麟認為符合後，伊即放心使用，故伊並無侵害告訴人著作權之故意云云。查被
    告先前使用告訴人有著作權之菜單，乃被告依其與告訴人訂立之加盟契約書約定
    使用，據被告稱：以每本新台幣（下同）二百元向告訴人購買三百本，共六萬元
    云云，並經證人即被告與告訴人雙方之朋友丙○○於本院證稱：台南店目錄（菜
    單）是甲○○及乙○○合資，一起出資製作等語（見本院卷第七十八頁），告訴
    人否認與丙○○認識，被告亦舉出證人毛忠偉證稱：丙○○與甲○○認識（見本
    院卷第一三一頁），足證被告使用之告訴人有著作權之菜單，亦係被告出資向告
    訴人購買，非為告訴人無償提供的。縱被告與告訴人雙方嗣後於八十九年五月五
    日終止加盟契約，並於終止契約時對被告於契約存續期間使用的營業器具，在協
    議書上第一條約定「舉凡ＯＲＤＥＲ單、招牌、制服、餐具、ＭＥＮＵ、店卡、
    名片等有ＭＡＲＫ之物品，最遲乙方應於民國八十九年六月二十日前停止使用。
    」，被告亦依約除去菜單上所印藝人劉爾金及眾演藝明星照片，並以存證信函通
    知告訴人查核，有存證信函影本在卷可憑（見一審卷第四十三頁），告訴人亦派
    職員劉正麟查核，為雙方所不爭，據證人即「新概念健康煮餐飲屋」之原任或現
    任職員蔡佩凌、施諗鄉於原審調查時證稱：伊店內之筷子包裝及菜單更改後（如
    附圖三、四），告訴人職員劉正麟曾於八十九年七月間南下來收碗盤、查看招牌
    及菜單，當時劉正麟審視後有表示「這樣可以了，很好！」等語（見原審九十年
    五月三十日訊問筆錄），告訴人之職員劉正麟亦證稱：當時有順便看了一下菜單
    ，發現他們的菜單改小了，有問他們說「菜單是否改了？」他們說已經換了菜單
    ，連菜色都要改，我就回答說：「好啊」（見上開訊問筆錄），雖告訴人之職員
    劉正麟證稱：伊當時僅係受告訴人指示到被告店內去回收碗盤，並未被授權檢驗
    被告店內之招牌或菜單等物等語（見原審前揭訊問筆錄），然告訴人既依被告之
    存證信函派職員劉正麟至被告店內查核，毋論職員劉正麟是否有授權，表面上足
    以使被告誤信該更改後之菜單，未經異議，足可合法使用，何況被告於告訴人事
    後對其異議後，被告亦未再使用該更改之菜單，而重新製作新之菜單，有其提出
    之菜單在卷足憑，顯見被告無侵害告訴人菜單著作權之故意甚明。況告訴人於雙
    方終止契約後以被告有違約情狀，訴請臺灣臺北地方法院請求被告給付違約金民
    事事件，亦經該院認定被告使用菜單無違約情事，有該院九十年度訴字第二一七
    號民事判決影本可稽（見本院卷第五十六至六十八頁），更足認被告無侵害告訴
    人菜單著作權犯意情事。至被告於終止加盟關係後所更改之招牌，除繼續援用告
    訴人「健康煮」之字體設計外，還標明「明星開的店」等字樣，有警方執行搜索
    時之現場照片六張可證，則與告訴人菜單之著作權無涉，尚無法作為被告侵害告
    訴人菜單著作權之不利證據。
四、原審疏未詳察，遽認被告成立著作權法第九十一條第一項之罪，洵有未洽。公訴
    人上訴意旨，指摘原判決量刑過輕，固無理由。惟被告上訴意旨，否認犯罪，則
    屬有據，自應由本院將原判決撤銷，改諭知被告無罪之判決。
五、據上論斷，應依刑事訴訟法第三百六十九條第一項前段、第三百六十四條、第三
    百零一條第一項，判決如主文。
本案經檢察官林炎昇到庭執行職務。
中  華  民  國      九十一      年        一        月        九        日
                                臺灣高等法院臺南分院刑事第一庭
                                    審判長法官  茆    臺    雲
                                          法官  李    文    福
                                          法官  蔡    長    林
右正本證明與原本無異。
不得上訴。
                                    法院書記官  李    培    薇
中  華  民  國      九十一      年        一        月        十        日
